最高法院刑事判決　　　　　　　　　　　　　　　九十一年度台上字第六七七五號
　　上　訴　人　甲○○
右上訴人因違反組織犯罪防制條例案件，不服台灣高等法院中華民國八十九年二月二
十九日第二審更審判決（八十八年度上更(一)字第七二七號，起訴案號：台灣基隆地方
法院檢察署八十六年度偵字第三五三號），提起上訴，本院判決如左：
    主  文
原判決撤銷，發回台灣高等法院。
    理  由
本件原判決維持第一審論上訴人以指揮犯罪組織，累犯罪，判處有期徒刑壹年捌月，
並諭知於刑之執行完畢或赦免後，令入勞動場所，強制工作年之判決，而駁回其在
第二審之上訴，固非無見。
惟查：（一）行為之處罰，以行為時之法律有明文規定者為限，為刑法第一條所明定
，此乃法律不溯既往及罪刑法定主義，為刑法時之效力之兩大原則。次按參與以犯罪
為宗旨之結社，或參與犯罪組織，在未經自首或有其他事實證明其確已脫離該結社或
組織以前，應認為係繼續參與，而為行為之繼續，乃單純一罪，其行為繼續中，法律
縱有變更，因其行為既繼續實施至新法施行以後，無行為後法律變更之可言，仍應適
用行為時之新法即組織犯罪防制條例處罰，惟該條例第三條第一項前段之罪，係以發
起、主持、操縱或指揮犯罪組織者為構成要件，行為人須於民國八十五年十二月十三
日政府公告施行組織犯罪防制條例後，仍有上開發起、主持、操縱或指揮犯罪組織之
行為者，始得依該條例第三條第一項前段之規定處罰，否則只能論以同條項後段之參
與犯罪組織罪。經查原審以上訴人自八十五年七、八月間參與以犯罪為宗旨之結社「
天道盟基隆同心會」（以下稱同心會），任職屬於指揮階層之副會長職務，並曾參加
同心會出陣頭之活動，且證人彭焌煌於警訊時曾陳稱：同心會大約二、三天開會一次
，在「王將電玩店」樓上等語，證人李聰敏與林宗仁證稱：上訴人當時原在基隆市○
○路經營「王將」電動玩具店等情，而認上訴人並非名義上之副會長，係犯指揮犯罪
組織罪，原無不合。惟原判決僅認定上訴人至組織犯罪條例公布施行後，仍未自首解
散等情，而就上訴人自八十五年十二月十三日組織犯罪防制條例公布施行後，是否仍
有「指揮」該犯罪組織之行為？並未於事實欄內為明白記載，致事實尚欠明確，本院
無從為適用法律當否之判斷。（二）原審以證人彭焌煌警訊及證人李聰敏與林宗仁於
原審之上開證詞，因認同心會開會之處所選擇在上訴人經營之電玩店樓上，上訴人豈
有不知之理，而為上訴人不利之認定，惟上訴人辯稱：該「王將電玩店」係李聰敏所
經營云云，李敏聰亦坦承：其他的活動係伊在指揮等語（詳上更(一)卷第五十六頁），
則上開「王將電玩店」究係何人經營，既與原審認定上訴人是否有指揮犯罪組織有關
之證據，即有究明之必要，原審未予調查釐清，遽為前開事實之認定，亦有調查職責
未盡之違誤。上訴意旨執以指摘，非無理由，應認原判決仍有撤銷發回之原因。
據上論結，應依刑事訴訟法第三百九十七條、第四百零一條，判決如主文。
中      華      民      國    九十一    年     十一     月    二十八    日
                              最高法院刑事第十庭
                                  審判長法官  林  增  福
                                        法官  邵  燕  玲
                                        法官  吳  昆  仁
                                        法官  陳  世  雄
                                        法官  惠  光  霞
      右正本證明與原本無異
                                              書  記  官
中      華      民      國    九十一    年     十二     月      五      日
